臺灣臺北地方法院民事判決　　　　　　 99年度簡上字第425號
上　訴　人　匯豐（台灣）商業銀行股份有限公司（即香港商香
　　　　　　港上海匯豐銀行股份有限公司之承當訴訟人）
法定代理人　李鍾培
訴訟代理人　黃仕翰律師
被上訴人　　孫樹林
訴訟代理人　呂康德律師
上列當事人間請求確認本票債權不存在事件，上訴人對於中華民
國99年6月3日本院臺北簡易庭99年度北簡字第3137號第一審判決
提起上訴，本院於99年3月4日言詞辯論終結，判決如下：
    主  文
原判決廢棄。
被上訴人在第一審之訴駁回。
第一、二審訴訟費用由被上訴人負擔。
    事  實  及  理  由
壹、程序部分：
    按訴訟繫屬中為訴訟標的之法律關係，雖移轉於第三人，於
    訴訟無影響。但第三人如經兩造同意，得聲請代當事人承當
    訴訟，民事訴訟法第254條第1項定有明文。查本件上訴時之
    上訴人為香港商香港上海匯豐銀行股份有限公司，嗣因本件
    訴訟標的即下述系爭本票債權，業經香港商香港上海匯豐銀
    行股份有限公司以部分營業及資產轉讓之方式而由匯豐（台
    灣）商業銀行股份有限公司受讓取得，並經受讓人匯豐（台
    灣）商業銀行股份有限公司依法聲明代原上訴人香港商香港
    上海匯豐銀行股份有限公司承當訴訟，被上訴人亦於民國
    100年2月11日具狀表示同意，依前揭規定意旨，自應由匯豐
    （台灣）商業銀行股份有限公司承當訴訟而為本件上訴人，
    合先敘明。
貳、實體部分：
一、本件被上訴人起訴主張：
（ㄧ）上訴人持有以被上訴人及訴外人即被上訴人配偶莊依倩名
      義共同簽發發票日期為95年9月26日、票面金額為新臺幣
      （下同）7,690,000元、到期日98年11月20日之本票1紙（
      下稱系爭本票），非被上訴人所簽發，系爭本票上之被上
      訴人簽名及印章屬偽造，被上訴人本無須負票據責任，然
      上訴人竟持系爭本票向本院以99年度司票字第524號裁定
      就其中5,182,159元部分聲請准予強制執行，被上訴人爰
      訴請確認上訴人就系爭本票面額中5,182,159元部分，及
      自98年11月20日起至清償日止按年息2.55%五計算利息之
      票據債權，對被上訴人不存在等語。
（二）於上訴時補稱：上訴人取得系爭本票係基於以訴外人莊依
      倩為借款人而向上訴人借款7,687,000元（房屋貸款性質
      ，下稱系爭借款）部分，雖然上訴人交付借款所用以清償
      之訴外人日盛銀行貸款，確係前由被上訴人與訴外人莊依
      倩共同辦理借款者，但於93、94年間貸款餘額僅70餘萬元
      ，被上訴人於94年初有將該借款餘額整筆以現金交付訴外
      人莊依倩用以全數清償，並不知訴外人莊依倩實際上未立
      即用以還款，訴外人莊依倩向上訴人申辦系爭借款及就此
      所辦理抵押權設定等事宜，均未曾徵得被上訴人之授權，
      所使用之印章、印文更非屬被上訴人所有，雖然申辦系爭
      借款時之資料上有填載被上訴人之公司電話資料，上訴人
      實際上並未曾向被上訴人對保，訴外人莊依倩所提出之所
      有權狀等，亦係被上訴人基於夫妻關係交其保管，並非授
      權其用以向上訴人申辦系爭借款及簽發系爭本票；另系爭
      本票所使用之印文雖與被上訴人95年12月22日曾申辦之印
      鑑證明所使用者相同，事實上係出於被上訴人為所有台北
      市○○路7巷8號1樓房屋出售事宜委託配偶莊依倩處理，
      經訴外人莊依倩邀被上訴人前往戶政事務所辦理時，該使
      用之印鑑章即為訴外人莊依倩所攜往，被上訴人前往簽名
      後即離去，並未曾見過該印章，更不知該印章曾經使用在
      系爭本票及所涉系爭借款之契約書等語。
二、上訴人則以：
（一）系爭本票乃基於被上訴人與訴外人莊依倩共同向上訴人申
      辦系爭借款時所簽發交付，在之前系爭借款所提供設定抵
      押之不動產即有用以設定抵押權而向訴外人日盛銀行借款
      （下稱舊借款），該舊借款之借用人包括被上訴人及訴外
      人莊依倩，被上訴人所取得系爭借款即經部分作為清償該
      舊借款之用，並因而得以塗銷訴外人日盛銀行前述設定取
      得之抵押權設定登記，且該舊借款實即為清償被上訴人與
      訴外人莊依倩於87年向上海商銀貸款所辦理之轉貸，由此
      可見系爭借款所提供設定抵押權之不動產上，始終均有經
      以設定抵押權而借款代持續清償之情形，被上訴人對系爭
      借款及因而辦理之不動產抵押權設定等情事，被上訴人必
      定知悉；況且，系爭本票應係被上訴人所簽發，業經當時
      對保之承辦人員證述在案，縱使原審就系爭本票之被上訴
      人簽名字跡為鑑定後，法務部調查局鑑定報告認筆跡特徵
      不同，並非當然代表非本人簽章。
（二）再者，縱認系爭本票簽名並非被上訴人親簽（上訴人仍否
      認之），以為系爭借款而提供擔保之不動產既為被上訴人
      與訴外人莊依倩共有、各自有獨立所有權狀，系爭房地復
      始終經設定用以申借房屋貸款，被上訴人將自己之所有權
      狀正本及相關重要資料均交予訴外人莊依倩，其當有事前
      授權訴外人莊依倩簽發系爭票，否則，訴外人莊依倩本於
      民法第1003條日常家務代理權規定，仍有權代被上訴人簽
      發系爭本票，訴外人莊依倩又有提出被上訴人之國民身分
      證正本、房屋所有權狀正本、土地所有權狀正本、國稅局
      所得稅資料，並有電話照會被上訴人確認申貸意願，客觀
      上已存有權利外觀，被上訴人亦應負表見授權人責任。再
      退萬步言，上訴人既已於95年間代償渠等之日盛銀行房貸
      ，縱或上訴人無須負借款人責任，對於代償部分上訴人對
      被上訴人亦應有不當得利返還請求權，則在此範圍內上訴
      人對被上訴人仍存有債權，系爭本票債權亦仍存在。
（三）上訴人上訴時並補稱：系爭本票及借款之契約書上所使用
      之印文，與被上訴人於95年12月22日申辦印鑑證明所使用
      者相同，且訴外人莊依倩在台灣桃園地方法院99年度訴字
      第1240號被上訴人另訴請上訴人塗銷抵押權登記之事件（
      稱另訴訟）中，更未曾證述有自被上訴人處取得現金70餘
      萬元之情事，一般若如被上訴人所稱有交付現金令訴外人
      莊依倩辦理清償對訴外人日盛銀行之舊借款清償事宜，因
      涉及塗銷抵押權事宜需要取得清償證明，被上訴人竟未詢
      問相關事宜，與常情亦不符，以系爭本票即系爭借款契約
      書上所使用印文復屬被上訴人所有，被上訴人自應就其主
      張有遭盜用之變態事實負舉證責任，然被上訴人非為以該
      印鑑章於95年12月22日申辦印鑑證明，迄99年11月12日其
      變更印鑑證明前長達4年應仍有使用該印鑑章，若如其所
      述有遭人偽造，何以被上訴人並未曾提出任何刑事告訴，
      其在本件所陳述者更與另訴訟之陳述不同，此均可見被上
      訴人所述未見過該印鑑章應非真實，被上訴人應有授權簽
      發系爭本票，其自應就此負清償責任等語，資為抗辯。
三、本件原審對於被上訴人之請求，判決被上訴人全部勝訴，上
    訴人全部聲明不服，求為廢棄原判決，並駁回被上訴人在第
    一審之訴；被上訴人則求為判決駁回上訴。
四、本件兩造不爭執事項：
（一）上訴人持有以被上訴人名義及訴外人莊依倩所共同簽發之
      系爭本票，並經上訴人聲請本院以99年度司票字第524號
      裁定就其中5,182,159元部分聲請准予強制執行。
（二）上訴人係因出借系爭借款與訴外人莊依倩而取得系爭本票
      ，斯時訴外人莊依倩且有書立消費性房屋抵押借款約定書
      （原證2，下稱系爭借款契約），其上並有以被上訴人名
      義任連帶保證人之記載，為系爭借款並有提供被上訴人與
      訴外人莊依倩共有之台北縣三重市○○段第181地號土地
      、桃園縣平鎮市○○段高山下小段第436地號土地（被上
      訴人應有部分59/10,000、訴外人莊依倩應有部分58/10,0
      00）、台北縣三重市○○路○段20巷32號房屋（被上訴人
      及訴外人莊依倩應有部分各1/2）、桃園縣平鎮市○○路
      99巷13號房屋（被上訴人及訴外人莊依倩應有部分各1/2
      ，下合稱系爭不動產）設定抵押權與上訴人，嗣後上訴人
      即以之聲請台灣桃園地方法院以99年度司拍字第556號民
      事裁定拍賣各該不動產，被上訴人則有另訴請上訴人塗銷
      前開抵押權登記，惟業經台灣桃園地方法院99年度訴字第
      1240號（即另訴訟）於99年12月31日判決駁回被上訴人之
      訴。
（三）訴外人莊依倩前曾任借款人、被上訴人則同意任連帶保證
      人而向訴外人日盛銀行借款（即舊借款），斯時亦有提供
      系爭不動產為擔保而設定抵押權與訴外人日盛銀行，嗣後
      於95年3月間經清償706,794元而結清。
（四）系爭本票所蓋用被上訴人名義之印文，即為被上訴人於95
      年12月22日至戶政事務所申辦印鑑證明所使用者。
      上情並有系爭本票、本院99年度司票字第524號民事裁定
      書、系爭借款契約書、土地及建物登記謄本、日盛銀行還
      款明細表、另訴訟民事判決書、台北市中山區戶政事務所
      函覆之被上訴人所申辦印鑑樣式影本等件為證，自堪信屬
      實。
五、而上訴人既以前詞置辯，是本件所應審究之爭點厥為(一)系爭
    本票上之被上訴人簽名及印文是否屬被上訴人所為？該印章
    是否屬被上訴人所有？(二)被上訴人是否有授權簽發系爭本票
    ？上訴人就系爭本票債權是否對被上訴人不存在？茲論述如
    下：
（一）按在票據上簽名者，依票上所載文義負責，票據法第五條
      定有明文，是若發票人抗辯支票上蓋用之印章遭盜用，其
      自應就被盜用之事實負舉證責任，且若支票上之印文確屬
      真正，縱使非由發票人親自簽發，除發票人有確切反證足
      以證明其未授權他人簽發票據外，應推定發票人有授權行
      為，亦即關於代為簽發之人並未經授權使用支票、印章一
      事，自應由發票人負舉證責任（參見最高法院37年上字第
      8816民事判例及69年度台上字第1300號民事判決意旨）。
      查本件被上訴人固否認系爭本票上之簽名、用印係其所為
      ，而關於其上被上訴人之簽名字跡經原審函請法務部調查
      局為筆跡鑑定結果，亦認此與被上訴人在其他銀行開戶時
      所書寫之筆跡筆劃特徵不同，有法務部調查局99年5月4日
      調科貳字第09900168570號鑑定書附於原審卷可憑，惟就
      其上經蓋用之被上訴名義印文，則據被上訴人是認與95
      年12月22日其至台北市中山區地政事務所申辦印鑑證明時
      所使用者相同，雖然被上訴人復辯稱當時因其有委託訴外
      人莊依倩辦理房屋出售而需要印鑑證明書，方由訴外人莊
      依倩當場提出該印章令其辦理，隨即該印章仍由訴外人莊
      依倩取走，其之前、之後均未曾持有等語，姑不論被上訴
      人既持該印章申辦印鑑證明，已堪認其確有同意該印章即
      為其所有之物，且衡以申辦印鑑證明既須本人親為俾便確
      認所使用印章屬申辦人所有，一般重要交易往來時亦因而
      常以該印章併同印鑑證明辦理，以作為本人確實同意或授
      權之證明，尤其被上訴人復自承當時係為委託訴外人莊依
      倩辦理房屋買賣事宜，其對持用該印章實寓有表彰其授權
      之作用自當知悉，其竟在申辦前未由自身所持有之印章中
      審慎擇定，嗣後復未取回該枚印章，甚且在長達4年後之
      99年11月12日方以另一印章辦理印鑑證明之變更，有台北
      市中山區戶政事務所函覆之被上訴人印鑑證明資料影本在
      卷可按，被上訴人所述情節均悖於常情，則是否屬實，頗
      值存疑；況且，證人莊依倩在另訴訟99年10月7日言詞辯
      論期日，係證述系爭本票所蓋用之印章乃訴外人即上訴人
      所屬承辦系爭借款事宜之員工王慧玲所代刻，伊從未拿出
      印章等語，有該言詞辯論筆錄影本1份附卷可稽，若如其
      所述該印章並非其或被上訴人所持有，於95年12月22日被
      上訴人欲申辦印鑑證明時，訴外人莊依倩當無持交該印章
      供被上訴人使用之可能，關於該印章之持用狀況，被上訴
      人與訴外人莊依倩所述顯有矛盾，證人王慧玲在另訴訟審
      理中亦證述並未曾代訴外人莊依倩刻用印章，甚且若依證
      人莊依倩所述乃證人王慧玲所代刻印章，以系爭借款同時
      亦有提供被上訴人與證人莊依倩共有之系爭不動產供設定
      抵押權，而在簽立之抵押權設定契約上所蓋用被上訴人印
      文，竟又與系爭借款契約暨系爭本票所蓋用者不同，此由
      二印文之「孫」字左上角字樣不同即可明，有各該抵押權
      設定契約書、系爭借款契約、系爭本票影本等件在卷可資
      比對，衡情證人王慧玲若真有代刻，當無刻用2個不同印
      章之必要，此均可見證人莊依倩所證述之印章來源應與事
      實不符，反而由前述嗣後被上訴人尚持用辦理印鑑證明且
      長達4年未變更之情狀，應堪認系爭本票所蓋用印章確屬
      被上訴人所有。
（二）進而，簽發系爭本票所蓋用之印章既屬被上訴人所有，依
      前揭規定意旨及說明，被上訴人即應就該印章係未經授權
      而遭盜用簽發系爭本票之事實負舉證責任。但查，證人王
      慧玲在另訴訟中已證述當時被上訴人與訴外人莊依倩有前
      來對保，就所提供系爭不動產亦曾前往鑑價，有言詞辯論
      筆錄影本1份在卷供佐，斯時上訴人亦有取得被上訴人之
      國民身分證原本、國稅局財產所得清單等資料，被上訴人
      共有之系爭不動產為此設定抵押權與上訴人時，更須提供
      被上訴人所有之不動產所有權狀，證人莊依倩在另訴訟中
      復證稱相關房貸、借款事宜被上訴人均有交其處理，被上
      訴人任連帶保證人之系爭借款復屬房貸性質，則訴外人莊
      依倩申辦系爭借款並簽發系爭本票是否有逾越被上訴人之
      授權，已有疑問，而證人莊依倩在原審固曾證述係未經被
      上訴人同意即為其辦理擔任系爭借款之連帶保證人並因而
      簽發系爭本票，惟如前述，其在另訴訟中就該印章之來源
      與證人王慧玲所述不同，所稱未持用該印章之情節，亦與
      被上訴人在本件審理中所述持該印章申辦印鑑證明之緣由
      有矛盾且違情處，加之訴外人莊依倩在另訴訟中復曾證述
      系爭借款之用途包括清償積欠訴外人日盛銀行之舊借款，
      並稱被上訴人並不知其有轉向上訴人貸款之情事，而以為
      其尚有在清償積欠訴外人日盛銀行之房貸等語，有該言詞
      辯論筆錄影本1份在卷可按，與被上訴人在本件審理中所
      稱曾於94年初為全數清償日盛銀行前開舊借款之目的，有
      交付訴外人莊依倩現金70餘萬元辦理之情節相互勾稽參照
      ，若被上訴人所述曾囑託訴外人莊依倩全數清償舊借款者
      屬實，訴外人莊依倩當無證述斯時被上訴人主觀上誤認其
      仍在繳日盛銀行舊借款之理，前開情狀在在可見證人莊依
      倩有基於與被上訴人之夫妻情誼而曲予迴護之狀況，其前
      開證述自不足據為有利被上訴人之認定。至於系爭本票之
      被上訴人簽名固經鑑定認與被上訴人在其他金融機構開戶
      時所書寫者不同，以字跡之書寫態樣本有因時間、狀況及
      書寫人之刻意與否而有不同，由被上訴人自承親自簽寫之
      世華聯合商業銀行Ｃombo多功能財富晶片卡簡易申請書、
      郵政存簿儲金立帳申請書之簽名字跡，在原審送鑑定時亦
      認與其他送鑑資料均有較大差異而無法列入鑑定範圍，有
      該鑑定報告1份可考，即足徵此情，且縱使實際書寫者非
      被上訴人，以系爭印文及斯時所提出國民身分證、所有權
      狀等均屬被上訴人所有，在被上訴人復未能證明持用者並
      未徵得其授權使用之情況下，仍應認被上訴人系爭本票係
      在其同意下所簽發，上訴人前開所辯，應堪採信，被上訴
      人自應就系爭本票債務負清償責任。
六、從而，被上訴人基於民事訴訟法第247條第1項規定，訴請確
    認上訴人就系爭本票債權對其不存在，為無理由，不應准許
    。原審未詳予審究而判決確認上訴人就系爭本票債權為不存
    在，自有未洽。上訴意旨指摘原判決不當，求予廢棄改判，
    為有理由，自應由本院予以廢棄改判，如主文第2項所示。
七、兩造其餘之攻擊或防禦方法及證據，經本院斟酌後，認為均
    不足以影響本判決之結果，自無逐一詳予論駁之必要，併此
    敘明。
八、據上論結，本件上訴為有理由，依民事訴訟法第436條之1第
    3項、第450條、第78條，判決如主文。
中    華    民    國  100    年    3    月    18    日
                  民事第七庭    審判長法  官  陶亞琴
                                      法  官  賴錦華
                                      法  官  林麗真
以上正本係照原本作成。
如對本判決上訴，須於判決送達後20日內向本院提出上訴狀，同
時表明上訴理由，上訴理由須以適用法規顯有錯誤且所涉及之法
律見解具有原則上之重要性為限，經本院許可後提起第三審上訴
。上訴時應提出委任律師或具有律師資格之人之委任狀；委任有
律師資格者，另應附具律師資格證書及釋明委任人與受任人有民
事訴訟法第466條之1第1項但書或第2項（詳附註）所定關係之釋
明文書影本。如委任律師提起上訴者，應一併繳納上訴審裁判費
。
中    華    民    國  100    年    3    月    18    日
                                     書記官  黃靖雅
附註：
民事訴訟法第466條之1
對於第二審判決上訴，上訴人應委任律師為訴訟代理人。但上訴
人或其法定代理人具有律師資格者，不在此限。
上訴人之配偶、三親等內之血親、二親等內之姻親，或上訴人為
法人、中央或地方機關時，其所屬專任人員具有律師資格並經法
院認為適當者，亦得為第三審訴訟代理人。
第 1 項但書及第 2 項情形，應於提起上訴或委任時釋明之。
上訴人未依第 1 項、第 2 項規定委任訴訟代理人，或雖依第
2 項委任，法院認為不適當者，第二審法院應定期先命補正。逾
期未補正亦未依第 466 條之 2 為聲請者，第二審法院應以上訴
不合法裁定駁回之。